---
title: Simulation de la transmission
teaching: 45
exercises: 30
---

```{r setup, echo=FALSE, message=FALSE, warning=FALSE}
library(DiagrammeR)
library(webshot)
webshot::install_phantomjs(force = TRUE)
```

:::::::::::::::::::::::::::::::::::::: questions

- Comment simuler la propagation d'une maladie à l'aide d'un modèle mathématique ?
- Quels sont les données nécessaires à la simulation d'un modèle ?
- Comment tenir compte de l'incertitude ?

::::::::::::::::::::::::::::::::::::::::::::::::

::::::::::::::::::::::::::::::::::::: objectives

- Chargez une structure de modèle existante à partir de la librairie `{epidemics}`
- Chargez une matrice de contacts sociaux existante avec `{socialmixr}`
- Générer une simulation de modèle de propagation d'une maladie avec `{epidemics}`
- Générer des simulations de plusieurs modèles et visualiser l'incertitude

::::::::::::::::::::::::::::::::::::::::::::::::

::::::::::::::::::::::::::::::::::::: prereq

Les apprenants doivent se familiariser avec les concepts suivants pour mieux
comprendre les notions abordées dans ce cours.

**Modélisation mathématique** : [Introduction aux modèles de maladies infectieuses](https://doi.org/10.1038/s41592-020-0856-2), [variables d'état](../learners/reference.md#state), [paramètres du modèle](../learners/reference.md#parsode), [conditions initiales](../learners/reference.md#initial), [équations différentielles](../learners/reference.md#ordinary).

**Théorie des épidémies** : [Transmission](https://doi.org/10.1155/2011/267049),
[Nombre de reproduction](https://doi.org/10.3201/eid2501.171901).
:::::::::::::::::::::::::::::::::

## Introduction

Les modèles mathématiques sont des outils essentiels pour générer des
trajectoires futures de propagation de maladies. a librairie `{epidemics}` de R
contient des fonctionnalités que nous allons utiliser dans ce tutoriel pour
générer des trajectoires de maladie d'une souche de grippe à potentiel
pandémique.
À la fin de ce tutoriel, vous serez en mesure de générer les trajectoires
illustrées ci-dessous, montrant le nombre d'individus infectieux dans différentes catégories d'âge au cours du temps.

Dans les sections qui vont suivrent, nous allons apprendre à utiliser la
librairie `{epidemics}` pour simuler des trajectoires d'une maladie et à accéder
aux données de contacts sociaux à travers le package `{socialmixr}`.
Nous utiliserons `{dplyr}`, `{ggplot2}` et l'opérateur pipe (`%>%`) de la
librairie `{magrittr}` pour relier certaines de leurs fonctions. Ainsi, nous
chargerons la librairie `{tidyverse}` qui contient l'ensemble de ces trois
packages.

```{r, message=FALSE, warning=FALSE}
library(epidemics)
library(socialmixr)
library(tidyverse)
```

```{r traj, echo=FALSE, message=FALSE, fig.width=10, eval=TRUE}
# charger les données de la population en utilisant socialmixr::polymod
# puis les données de contacts sociaux à l'aide de {socialmixr}
polymod <- socialmixr::polymod
contact_data <- socialmixr::contact_matrix(
  polymod,
  countries = "United Kingdom",
  age.limits = c(0, 20, 40),
  symmetric = TRUE
)

# preparer la matrice des contacts sociaux
contact_matrix <- t(contact_data$matrix)

# prepare le vecteur de démographie
demography_vector <- contact_data$demography$population
names(demography_vector) <- rownames(contact_matrix)

# configurer les conditions initiales du modèles
# une personne sur 1 million sont infectées dans le groupe d'âge de 0 à 20 ans
# aucune personne n'est infectées dans les autres groupes d'âge.
initial_i <- 1e-6
initial_conditions_inf <- c(
  S = 1 - initial_i, E = 0, I = initial_i, R = 0, V = 0
)

initial_conditions_free <- c(
  S = 1, E = 0, I = 0, R = 0, V = 0
)

# combiner les conditions initiales de tous les groupes d'âge
initial_conditions <- rbind(
  initial_conditions_inf,
  initial_conditions_free,
  initial_conditions_free
)
rownames(initial_conditions) <- rownames(contact_matrix)

# preparer la population à modéliser selon les critères établis
uk_population <- epidemics::population(
  name = "UK",
  contact_matrix = contact_matrix,
  demography_vector = demography_vector,
  initial_conditions = initial_conditions
)

# définir la durée des délais
preinfectious_period <- 3.0
infectious_period <- 7.0
basic_reproduction <- 1.46

# calculer les taux en fonction de la durée des délais
infectiousness_rate <- 1.0 / preinfectious_period
recovery_rate <- 1.0 / infectious_period
transmission_rate <- basic_reproduction / infectious_period

# exécuter le modèle épidémique en utilisant la fonction `epidemic()`
output_plot <- epidemics::model_default(
  population = uk_population,
  transmission_rate = transmission_rate,
  infectiousness_rate = infectiousness_rate,
  recovery_rate = recovery_rate,
  time_end = 600,
  increment = 1.0
)

output_plot %>%
  filter(compartment %in% c("exposed", "infectious")) %>%
  ggplot() +
  geom_line(
    aes(
      x = time,
      y = value,
      colour = demography_group,
      linetype = compartment
    ),
    linewidth = 1.2
  ) +
  scale_y_continuous(
    labels = scales::comma
  ) +
  scale_colour_brewer(
    palette = "Dark2",
    name = "Age group"
  ) +
  theme_bw() +
  labs(
    x = "Simulation time (days)",
    linetype = "Compartment",
    y = "Individuals"
  )
```

:::::::::::::::::::::::::::::::::::::::::::::::::::::::::::::::::::: instructor

À la fin de ce tutoriel, les apprenants devraient être en mesure de reproduire
l'image ci-dessus sur leur propre ordinateur.

::::::::::::::::::::::::::::::::::::::::::::::::::::::::::::::::::::::::::::::::

## Simuler la propagation d'une maladie

Pour simuler les trajectoires des maladies infectieuses, il faut d'abord
**choisir un modèle mathématique**.
La librairie `{epidemics}` contient une bibliothèque de modèles parmi lesquels
vous pouvez choisir celui qui conviendrai à la maladie d'intéret. Les noms de
ces modèles commencent par `model_*` et se terminent par le nom de la maladie
(par exemple `model_ebola` pour Ebola) ou d'un identifiant différent (par
exemple `model_default`).

Dans ce tutoriel, nous utiliserons le modèle par défaut appelé `model_default()`
de la librairie `{epidemics}`. Il s'agit d'un modèle structuré par âge qui
classe les individus en fonction de leur statut infectieux. Dans chaque groupe
d'âge $i$ les individus sont classés dans les compartiments suivants: sensibles
$S$, infectés mais pas encore contagieux $E$, infectieux $I$ et guéris $R$.
Nous devons ensuite définir le processus par lequel les individus passent d'un compartiment à l'autre. Cela peut se faire en définissant un ensemble
d' [équations différentielles](../learners/reference.md#ordinary) qui spécifient
comment le nombre d'individus dans chaque compartiment évolue dans le temps.

Le schéma ci-dessous montre les processus qui décrivent le flux d'individus
entre les états pathologiques $S$, $E$, $I$ et $R$ et les paramètres clés de
chaque processus.

```{r diagram, echo=FALSE, message=FALSE}
DiagrammeR::grViz("digraph {

  # structure du graphe
  #################
  graph [layout = dot,
         rankdir = LR,
         overlap = true,
         fontsize = 10]

  # noeuds
  #######
  node [shape = square,
       fixedsize = true
       width = 1.3]

       S
       E
       I
       R

  # arrêts
  #######
  S -> E [label = ' infection \n(transmission rate &beta;)']
  E -> I [label = ' onset of infectiousness \n(infectiousness rate &alpha;)']
  I -> R [label = ' recovery \n(recovery rate &gamma;)']

}")
```

::::::::::::::::::::::::::::::::::::: callout

### Paramètres du modèle : les taux

Dans les modèles au niveau de la population définis par des équations
différentielles, les paramètres du modèle sont souvent (mais pas toujours)
spécifiés sous forme de taux. Le taux auquel un événement se produit est
l'inverse du temps moyen jusqu'à cet événement. Par exemple, dans le modèle
SEIR, le taux de guérrison $\gamma$ est l'inverse de la période infectieuse
moyenne.

Les valeurs de ces taux peuvent être déterminées à partir de l'histoire
naturelle de la maladie. Par exemple, si les personnes sont en moyenne
infectieuses pendant 8 jours, alors dans le modèle, une personnes sur huits
(1/8) actuellement infectieuses se rétablissent chaque jour (c'est-à-dire le
taux de guèrrison $\gamma=1/8=0.125$).

::::::::::::::::::::::::::::::::::::::::::::::::

Pour chaque état pathologique ($S$, $E$, $I$ et $R$) dans le groupe d'âge ($i$),
nous avons une équation différentielle décrivant le taux de changement par
rapport au temps.

$$
\begin{aligned}
\frac{dS_i}{dt} & = - \beta S_i \sum_j C_{i,j} I_j/N_j \
\frac{dE_i}{dt} &= \beta S_i\sum_j C_{i,j} I_j/N_j - \alpha E_i \
\frac{dI_i}{dt} &= \alpha E_i - \gamma I_i \
\frac{dR_i}{dt} &=\gamma I_i \
\end{aligned}
$$

Les individus de la tranche d'âge ($i$) quittent l'état sensible ($S_i$) pour
l'état exposé ($E_i$) par le biais de contacts spécifiques à l'âge avec des
individus infectieux dans tous les groupes $\beta S_i \sum_j C_{i,j} I_j/N_j$.
La matrice de contact $C$ permet de tenir compte de l'hétérogénéité des contacts
entre les groupes d'âge. Ils passent ensuite à l'état infectieux à un taux
$\alpha$ et se rétablissent à un taux $\gamma$. Notez que ce modèle suppose
qu'il n'y a pas de perte d'immunité (il n'y a pas de flux sortant de l'état de
guérison), ce qui peut ne pas être le cas pour toutes les maladies, car
certains individus guerris peuvent redevenir infectés à la suite de leur
guérison dans la cadre de certaines maladies.

Les paramètres du modèle sont les suivants

- taux de transmission $\beta$ (dérivé du nombre de reproduction de base $R_0$
et du taux de guérison $\gamma$),
- [matrice de contact](../learners/reference.md#contact) $C$ contenant la
fréquence des contacts entre les groupes d'âge (une matrice carrée $i \times j$),
- le taux d'infectiosité $\alpha$ (période pré-infectieuse, ou [période de latence](../learners/reference.md#latent) =$1/\alpha$), et
- taux de guérison $\gamma$ (période infectieuse = $1/\gamma$).

::::::::::::::::::::::::::::::::::::: callout

### Exposé, infecté, infectieux

Les termes "exposé", "infecté" et "infectieux" dans la modélisation mathématique
prêtent parfois à confusion. L'infection se produit après qu'une personne a été
exposée, mais en termes de modélisation, les individus "exposés" sont considérés
comme déjà infectés.

Nous utiliserons les définitions suivantes pour nos variables d'état :

- $E$ = Exposé : infecté **mais pas encore** infectieux,
- $I$ = infectieux : infecté **et** infectieux.
::::::::::::::::::::::::::::::::::::::::::::::::

Pour générer des trajectoires à l'aide de notre modèle, nous devons préparer les
données d'entrée suivantes :

1. Matrice de contact
2. Conditions initiales
3. Structure de la population
4. Paramètres du modèle

### 1\. Matrice de contact

Une matrice de contacts représente le nombre moyen de contacts entre les
individus de différents groupes d'âge. Il s'agit d'une composante essentielle
des modèles structurés par âge, car elle permet de savoir la manière dont les
différents groupes d'âge interagissent et se transmettent potentiellement
l'infections. Nous utiliserons le package R `{socialmixr}` pour charger une
matrice de contacts estimée à partir des données de l'enquête POLYMOD
[(Mossong et al. 2008)](https://doi.org/10.1371/journal.pmed.0050074).

::::::::::::::::::::::::::::::::::::: challenge

## Charger les données de contact et de démographie

En utilisant la librairie `{socialmixr}`, exécutez les lignes de code R
suivantes pour obtenir la matrice de contact du Royaume-Uni pour les tranches
d'âge suivantes :

- âge entre 0 et 20 ans,
- âge compris entre 20 et 40 ans,
- 40 ans et plus.

```{r}
polymod <- socialmixr::polymod
contact_data <- socialmixr::contact_matrix(
  survey = polymod,
  countries = "United Kingdom",
  age.limits = c(0, 20, 40),
  symmetric = TRUE
)

# preparer la matrice de contact sociaux
contact_matrix <- t(contact_data$matrix)
contact_matrix
```

:::::::::::::::::::::::: solution

```{r polymod_uk, echo=FALSE, message=FALSE}
polymod <- socialmixr::polymod
contact_data <- socialmixr::contact_matrix(
  polymod,
  countries = "United Kingdom",
  age.limits = c(0, 20, 40),
  symmetric = TRUE
)
# prepare contact matrix
contact_matrix <- t(contact_data$matrix)
contact_matrix
```

:::::::::::::::::::::::::::::::::
::::::::::::::::::::::::::::::::::::::::::::::::

Le résultat est une matrice carrée avec des lignes et des colonnes pour chaque
groupe d'âge. Les matrices de contact peuvent être chargées à partir d'autres
sources, mais elles doivent être formatées de sorte à être utilisées par les
fonctions de la librairies `{epidemics}`.

::::::::::::::::::::::::::::::::::::: callout

### Normalisation

Dans le cadre de `{epidemics}` la normalisation de la matrice de contact se fait
durant l'appel de la fonction, nous n'avons donc pas besoin de normaliser la
matrice de contact avant de la passer à la fonction `population()` (voir section
3. Structure de la population). Pour plus de détails sur la normalisation,
consultez le tutoriel sur les [matrices de contact]([Simulation de la transmission](../episodes/contact-matrices.md)) .

::::::::::::::::::::::::::::::::::::::::::::::::

### 2\. Conditions initiales

Les conditions initiales sont la proportion d'individus dans chaque état
pathologique $S$, $E$, $I$ et $R$ pour chaque groupe d'âge au temps 0. Dans cet
exemple, nous avons trois groupes d'âge : âge entre 0 et 20 ans, âge entre 20 et
40 ans et plus. Supposons que dans la catégorie d'âge la plus jeune, un individu
sur un million soit infectieux, et que les autres catégories d'âge soient
exemptes d'infection.

Les conditions initiales dans la première catégorie d'âge sont les suivantes $S(0)=1-\frac{1}{1,000,000}$, $E(0) =0$, $I(0)=\frac{1}{1,000,000}$, $R(0)=0$.
Il est spécifié sous la forme d'un vecteur comme suit :

```{r initial_inf}
initial_i <- 1e-6
initial_conditions_inf <- c(
  S = 1 - initial_i, E = 0, I = initial_i, R = 0, V = 0
)
```

Pour les catégories d'âge exemptes d'infection, les conditions initiales sont
les suivantes $S(0)=1$, $E(0) =0$, $I(0)=0$, $R(0)=0$. Nous spécifions ceci
comme suit,

```{r initial_free}
initial_conditions_free <- c(
  S = 1, E = 0, I = 0, R = 0, V = 0
)
```

Nous combinons les trois vecteurs de conditions initiales en une seule matrice,

```{r initial_conditions}
# combiner les conditions initiales
initial_conditions <- rbind(
  initial_conditions_inf, # groupe d'age 1
  initial_conditions_free, # groupe d'age 2
  initial_conditions_free # groupe d'age 3
)

# utiliser la matrice de contact pour renommer les noms de lignes de la matrice
# des conditions initiales
rownames(initial_conditions) <- rownames(contact_matrix)
initial_conditions
```

### 3\. Structure de la population

L'objet de la classe <population> nécessite un vecteur contenant la structure
démographique de la population. Le vecteur démographique doit être un vecteur
nommé contenant le nombre d'individus dans chaque groupe d'âge de la population
d'intéret. Dans cet exemple, nous pouvons extraire les données démographiques du
vecteur `contact_data` que nous avons obtenu à l'aide de la librairie
`{socialmixr}`.

```{r demography}
demography_vector <- contact_data$demography$population
names(demography_vector) <- rownames(contact_matrix)
demography_vector
```

Pour créer notre objet de classe <population> à partir de la librairie
`{epidemics}`, nous utiliserons la fonction `population()` en spécifiant le nom
du pays, la matrice de contact, le vecteur démographique et les conditions
initiales.

```{r population}
library(epidemics)

uk_population <- population(
  name = "UK",
  contact_matrix = contact_matrix,
  demography_vector = demography_vector,
  initial_conditions = initial_conditions
)
```

### 4\. Paramètres du modèle

Pour exécuter notre modèle, nous devons spécifier les paramètres :

- le taux de transmission $\beta$,
- taux d'infectiosité $\alpha$ (période préinfectieuse=$1/\alpha$),
- taux de guérison $\gamma$ (période infectieuse=$1/\gamma$).

Dans `{epidemics}` nous spécifions les paramètres du modèle comme étant :

- `transmission_rate` $\beta = R_0 \gamma$,
- `infectiousness_rate` = $\alpha$,
- `recovery_rate` = $\gamma$,

Nous simulerons une souche de grippe à potentiel pandémique ayant les
caractéristiques suivantes $R_0=1.46$ avec une période pré-infectieuse de 3
jours et une période infectieuse de 7 jours. Nos données d'entrée seront donc
les suivantes

```{r}
# les délais
preinfectious_period <- 3.0
infectious_period <- 7.0
basic_reproduction <- 1.46
```

```{r}
# les taux
infectiousness_rate <- 1.0 / preinfectious_period
recovery_rate <- 1.0 / infectious_period
transmission_rate <- basic_reproduction / infectious_period
```

::::::::::::::::::::::::::::::::::::: callout

### Le nombre de reproduction de base $R_0$

Le nombre de reproduction de base, $R_0$ pour le modèle SEIR est le suivant :

$$ R_0 = \frac{\beta}{\gamma}.$$

Par conséquent, nous pouvons réécrire le taux de transmission $\beta$ comme
suit :

$$ \beta = R_0 \gamma.$$

::::::::::::::::::::::::::::::::::::::::::::::::

## Exécution du modèle

::::::::::::::::::::::::::::::::::::: callout

### Exécution (résolution) du modèle

Pour les modèles décrits par les [équations différentielles](../learners/reference.md#ordinary), "exécuter" le modèle
signifie en fait prendre le système d'équations différentielles et le "résoudre"
pour découvrir comment le nombre de personnes dans les compartiments
sous-jacents évolue dans le temps. Étant donné que les équations différentielles
décrivent le taux de changement des états pathologiques en fonction du temps,
plutôt que le nombre d'individus dans chacun de ces états, nous devons
généralement utiliser des méthodes numériques pour résoudre les équations.

Un *solveur ODE* est le logiciel utilisé pour trouver des solutions numériques
aux équations différentielles. Si vous souhaitez savoir comment un système
d'équations différentielles est résolu dans `{epidemics}` nous vous suggérons de
lire la section sur [Systèmes et modèles d'EDO](https://epiverse-trace.github.io/epidemics/articles/design-principles.html#ode-systems-and-models) de la vignette "Design principles".
::::::::::::::::::::::::::::::::::::::::::::::::

Nous sommes maintenant prêts à exécuter notre modèle en utilisant
`model_default()` de la librairies `{epidemics}`.

Précisons `time_end=600` pour exécuter le modèle pendant 600 jours.

```{r run_model}
output <- model_default(
  # population
  population = uk_population,
  # les taux
  transmission_rate = transmission_rate,
  infectiousness_rate = infectiousness_rate,
  recovery_rate = recovery_rate,
  # duree de l'épidémie
  time_end = 600,
  increment = 1.0
)
head(output)
```

Remarque : ce modèle permet également d'inclure la vaccination et de suivre le
nombre d'individus vaccinés au fil du temps. Même si nous n'avons pas spécifié de vaccination, il y a toujours un compartiment vacciné dans le résultat (ne
contenant aucun individu). Nous aborderons l'utilisation de la vaccination dans
le prochain tutoriel.

Le résultat de notre modèle est le nombre d'individus dans chaque compartiment
de chaque groupe d'âge au cours du temps. Nous pouvons visualiser uniquement les
individus infectieux (ceux qui se trouvent dans le compartiment $I$) au cours du
temps.

```{r visualise, fig.width=10}
library(tidyverse)

output %>%
  filter(compartment == "infectious") %>%
  ggplot() +
  geom_line(
    aes(
      x = time,
      y = value,
      colour = demography_group
    )
  ) +
  scale_y_continuous(
    labels = scales::comma
  ) +
  theme_bw() +
  labs(
    x = "Durée de la simulation (en jours)",
    linetype = "Compartiment",
    y = "nombre d'invidus"
  )
```

::::::::::::::::::::::::::::::::::::: callout

### Incréments de temps

Notez qu'il existe une valeur par défaut de l'argument `increment = 1`. Il
s'agit du pas de temps du solveur ODE. Lorsque les paramètres sont spécifiés sur
une échelle de temps quotidienne et la limite de temps (`time_end`) est de jours,
le pas de temps par défaut du solveur ODE est d'un jour.

Le choix de l'incrément dépend de l'échelle de temps des paramètres et de la
vitesse à laquelle les événements peuvent se produire. En général, l'incrément
doit être plus petit que l'événement le plus rapide qui puisse se produire. Par
exemple, l'incrément doit être plus petit que l'événement le plus rapide qui
peut se produire :

- si les paramètres se situent sur une échelle de temps quotidienne et que tous
les événements sont signalés quotidiennement, l'incrément doit être égal à un
jour ;
- si les paramètres se situent sur une échelle de temps mensuelle, mais que
certains événements se produisent au cours d'un mois, l'incrément doit être
inférieur à un mois.

::::::::::::::::::::::::::::::::::::::::::::::::

## Prise en compte de l'incertitude

Le modèle épidémique est [déterministe](../learners/reference.md#deterministic), c'est-à-dire qu'il fonctionne comme une horloge : les mêmes paramètres
conduiront toujours à la même trajectoire. Un modèle déterministe est un modèle
dont le résultat est entièrement déterminé par les conditions et les paramètres
initiaux, sans aucune variation aléatoire. Cependant, la réalité n'est pas aussi prévisible à cause de ces deux raisons principales : le processus de
transmission peut être aléatoire et nous pouvons ne pas connaître les
caractéristiques épidémiologiques exactes de l'agent pathogène qui nous
intéresse. Dans le prochain épisode, nous examinerons les modèles "stochastiques" (c'est-à-dire les modèles dans lesquels nous pouvons définir le processus qui
crée un caractère aléatoire dans la transmission). Entre-temps, nous pouvons
inclure l'incertitude dans la valeur des paramètres qui entrent dans le modèle déterministe. Pour tenir compte de cette incertitude, nous devons exécuter notre
modèle pour différentes combinaisons de paramètres.

Nous avons exécuté notre modèle avec $R_0 = 1.5$. Cependant, nous pensons que
$R_0$ suit une distribution normale avec une moyenne de 1,5 et un écart-type de
0,05. Pour tenir compte de l'incertitude, nous exécuterons le modèle pour
différentes valeurs de $R_0$. Les étapes à suivre pour ce faire sont les
suivantes :

1. Obtenir 100 valeurs aléatoires de $R_0$ à partir d'une distribution normale.

```{r normal, echo=TRUE}
# spécifier la moyenne et l'écart-type de R0
r_estimate_mean <- 1.5
r_estimate_sd <- 0.05

# Générer 100 R0 de façon aléatoire
r_samples <- withr::with_seed(
  seed = 1,
  rnorm(
    n = 100, mean = r_estimate_mean, sd = r_estimate_sd
  )
)

infectious_period <- 7
beta <- r_samples / infectious_period
```

2. Exécutez le modèle 100 fois en variant $R_0$ à chaque itération

```{r samples}
output_samples <- model_default(
  population = uk_population,
  transmission_rate = beta,
  infectiousness_rate = infectiousness_rate,
  recovery_rate = recovery_rate,
  time_end = 600,
  increment = 1
)
```

3. Calculez la moyenne et les quantiles à 95 % du nombre d'individus infectieux
pour chaque simulation du modèle et visualisez les résultats.

```{r plot, fig.width=10}
output_samples %>%
  mutate(r_value = r_samples) %>%
  unnest(data) %>%
  filter(compartment == "infectious") %>%
  ggplot() +
  geom_line(
    aes(time, value, color = r_value, group = param_set),
    alpha = 3
  ) +
  scale_color_fermenter(
    palette = "RdBu",
    name = "R"
  ) +
  scale_y_continuous(
    labels = scales::comma
  ) +
  facet_grid(
    cols = vars(demography_group)
  ) +
  theme_bw() +
  labs(
    x = "Durée de simulation (en jours)",
    y = "Nombre d'individus"
  )
```

Le choix des paramètres dans lesquels inclure l'incertitude dépend de plusieurs
facteurs : le degré d'information sur la valeur d'un paramètre, par exemple la
cohérence des estimations tirées de la littérature ; la sensibilité des
résultats du modèle aux changements de valeur des paramètres ; et l'objectif de
la tâche de modélisation. Voir aussi [McCabe et al. 2021](https://doi.org/10.1016%2Fj.epidem.2021.100520) pour en savoir plus sur
les différents types d'incertitude dans la modélisation des maladies
infectieuses.

## Résumé

Dans ce tutoriel, nous avons appris à simuler la propagation d'une maladie à
l'aide d'un modèle mathématique. Une fois qu'un modèle a été choisi, les
paramètres et autres données d'entrées doivent être spécifiés de manière
correcte pour effectuer les simulations du modèle. Dans le prochain tutoriel,
nous verrons comment choisir le modèle approprié pour différentes tâches.

::::::::::::::::::::::::::::::::::::: keypoints

- Les trajectoires de la maladie peuvent être générées à l'aide du package
`{epidemics}` de R.
- L'incertitude devrait être incluse dans les trajectoires du modèle en
utilisant une gamme de valeurs des paramètres du modèle.

::::::::::::::::::::::::::::::::::::::::::::::::


